臺灣嘉義地方法院民事判決　95年度家簡字第10號
原　　　告　戊○○
訴訟代理人　己○○
　　　　　　　　　　　　8號
被　　　告　行政院國軍退除役官兵輔導委員會嘉義榮民服務處
法定代理人　辛○○
訴訟代理人　丙○○
　　　　　　庚○○
上列當事人間請求確認繼承權存在事件，確認原告對被繼承人謝
明哲遺產之繼承權存在，經本院於中華民國九十六年六月十二日
言詞辯論終結，判決如下：
　　主　　　文
原告之訴駁回。
訴訟費用由原告負擔。
　　事　　　實
甲、原告方面
  一、聲明：確認原告對於被繼承人謝明哲遺產之繼承權存在。
  二、陳述：
（一）原告父親謝明哲於民國九十二年七月七日死亡，其遺產及
      骨灰由被告保管中，原告依法向台灣嘉義地方法院提出繼
      承表示，並獲鈞院於九十四年七月八日嘉院雲民清九十四
      聲繼第十五號應予准許函，原告依法備妥鈞院裁定、財團
      法人海峽交流基金會（九十三）中核字第○一○八一五號
      驗證親屬關係公證書證明、被繼承人謝明哲之戶籍謄本等
      相關文件向被告提出發還代管之被繼承人謝明哲遺產之申
      請，詎料被告於九十五年十月二十日嘉榮服字第○九五○○○三八一三函以：「本案大陸繼承人親屬關係有疑，請
      循法律途徑解決」，並經告知係被繼承人謝明哲於赴大陸
      探親時，在內政部入境管理局申請書表填寫與原告之親屬
      關係稱謂有異，被告依法不能發還，然原告與被繼承人謝
      明哲確係父子關係，此有財團法人海峽交流基金會（九十
      三）中核字第○一○八一五號親屬關係公證書、被繼承人
      謝明哲生前於九十一年二月十九日經鈞院公證處九十一年
      度認字第○○四四三號認證之遺囑可資證明，該遺囑內容
      第二條即清楚說明原告與被繼承人謝明哲確係父子關係。
（二）被告主張原告與謝明哲親屬關係有疑點之內政部入出境管
      理局申請書表，其並非被繼承人所填寫，可從被繼承人寄
      與原告親筆書信筆跡核對即知，另被告曾以被繼承人生前
      所書寫之借據，將被繼承人部分遺產發還債權人，被告所
      主張之理由即是筆跡相符，因此被告所提之內政部入出境
      管理局書表，筆跡與被繼承人書寫不符，因他人代填誤植
      所致，被告不能以該書表據以認定原告與被繼承人親屬關
      係有疑。
（三）至於被告所指入出境填表所載親屬關係，與原告所述有出
      入，原告則否認該入出境填表之真實性，因為在填表當時
      ，填表人或許是因兩岸關係數十年從互不往來，到現在仍
      是互不相認之窘境，年邁榮民擔心受怕之餘，是否諉稱長
      子為姪子，亦不無可能。
  三、證據：本院九十四年七月八日嘉院雲民清九十四聲繼第十
      五號函、行政院國軍退除役官兵輔導委員會嘉義榮民服務
      處書函、財團法人海峽交流基金會九十三年中核字第○一
      ○八一五、○一八○一八號證明、四川省南充市公證處（
      二○○三南市證字第六一六七號親屬關係公證書、第六一
      六八號委託公證書、（一九九八）南市證字第二○五號公
      證書、親屬關係公證書、贍養協議書；本院九十一年度認
      字第○○四四三號認證書、照片一張、書信三紙為證，並
      聲請訊問證人丁○○、乙○○、甲○○。
乙、被告方面：
  一、聲明：原告之訴駁回。
  二、陳述：
  （一）依被告向入出境管理局調取之被繼承人謝明哲之中華民
        國台灣地區大陸探親出入境申請書內載明被繼承人大陸
        之親友為姪子戊○○，年齡為四十七歲，故原告是否為
        被繼承人謝明哲之子，實有疑問。
  （二）親屬權益交代表應該是謝明哲所寫且代筆遺囑雖有認證
        ，但仍有瑕疵。
  三、證據：中共四川省委統戰部四川省公安廳川統雨（二○○○）三十八號文件、台灣居民回大陸定居申請表、身份證
      等影本各一份、本院八十七年度認字第二二一五六號及九
      十一年度認字第○○四四三號認證書、戶籍謄本、四川省
      南充市公證處（一九九八）南市證字第二○四號及（二○○三）南市證字第六一六七號親屬關係公證書及第六一六
      八號委託公證書、行政院國軍退除役官兵輔導委員會嘉義
      榮民服務處書函（稿）、內政部警政署入出境管理局函、
      戶籍謄本、本院九十二年度催字第五十六號裁定、親屬系
      統表、財團法人海峽交流基金會九十三年中核字第○一○
      八一五號及第○一○八一八號證明、本院九十四年七月八
      日嘉院雲民清九十四聲繼第十五號函、行政院國軍退除役
      官兵輔導委員會嘉義榮民服務處單身榮民親屬及權益交代
      表、嘉義榮民服務處函兩份、書信十三紙為證。
丙、本院依職權調閱本院九十四年度聲繼字第十五號繼承表示卷
    ，囑託法務部調查局鑑定筆跡。
  　理    由
甲、程序方面：
一、按當事人喪失訴訟能力或法定代理人死亡或其代理權消滅者
    ，訴訟程序在有法定代理人或取得訴訟能力之本人，承受其
    訴訟以前當然停止；惟有訴訟代理人者不適用之；另承受訴
    訟人，於得為承受時，應即為承受之聲明；民事訴訟法第一
    百七十條、第一百七十三條及第一百七十五條第一項分別定
    有明文。本件被告行政院國軍退除役官兵輔導委員會嘉義榮
    民服務處（以下均簡稱榮服處）之原法定代理人郭貴昇已於
    原告起訴後，因任期屆滿卸任，由辛○○繼任；並由被告具
    狀聲明承受訴訟，有其所提出之聲明承受訴訟狀及行政院國
    軍退除役官兵輔導委員會九十六年一月十六日輔人字第○九
    六○○○○三七九號行政院函各一份附卷可參，（本審卷第
    一三一頁至一三二頁），經核與前開規定相符，應准其承受
    訴訟。
二、按確認之訴非原告有即受確認判決之法律上利益者，不得提
    起。所謂即受確認判決之法律上利益，係指法律關係之存否
    不明確，原告主觀上認其在法律上之地位有不安之狀態存在
    ，且此種不安之狀態，能以確認判決將之除去者而言（最高
    法院五十二年臺上字第一二四○號判例意旨參照）。原告主
    張自己為被繼承人謝明哲之子，而向被告請求交付被告代為
    保管之謝明哲遺產遭拒，有原告提出之行政院國均退除役官
    兵輔導委員會嘉義榮民服務處九十五年十月二十日嘉榮服字
    第○九五○○○三八一三號函一紙附卷可參，兩造對於原告
    是否有為被繼承人謝明哲之繼承人，是否有繼承權一節，顯
    然有所爭執，則原告是否為被繼承人謝明哲之繼承人而有繼
    承權，自應由法院以判決確定兩造間此項私法上之爭執，而
    此項私法上之爭執關係原告得否領取被繼承人謝明哲之遺產
    ，自有確認利益，揆諸前開判例意旨至明。
乙、實體方面：
一、原告起訴主張：原告父親謝明哲於九十二年七月七日死亡，
    其遺產及骨灰由被告保管中，原告依向本院提出繼承表示，
    並獲本院於九十四年七月八日嘉院雲民清九十四聲繼第十五
    號應予准許函，原告依法備妥鈞院裁定、財團法人海峽交流
    基金會（九十三）中核字第○一○八一五號驗證親屬關係公
    證書證明、被繼承人謝明哲之戶籍謄本等相關文件向被告提
    出發還代管之被繼承人謝明哲遺產之申請，詎料被告於九十
    五年十月二十日嘉榮服字第○九五○○○三八一三函以：「
    本案大陸繼承人親屬關係有疑，請循法律途徑解決」，並經
    告知係被繼承人謝明哲於赴大陸探親時，在內政部入境管理
    局申請書表填寫與原告之親屬關係稱謂有異，被告依法不能
    發還，然原告與被繼承人謝明哲確係父子關係，此有財團法
    人海峽交流基金會（九十三）中核字第○一○八一五號親屬
    關係公證書、被繼承人謝明哲生前於九十一年二月十九日經
    本院公證處九十一年度認字第○○四四三號認證之遺囑可資
    證明，該遺囑內容第二條即清楚說明原告與被繼承人謝明哲
    確係父子關係，原告乃依法請求確認原告對於謝明哲之遺產
    之繼承權存在，如訴之聲明所示。
二、被告則以：依被告向入出境管理局調取之被繼承人謝明哲之
    中華民國台灣地區大陸探親出入境申請書內載明被繼承人大
    陸之親友為姪子戊○○，年齡為四十七歲，故原告是否為被
    繼承人謝明哲之子，實有疑問等語，資為抗辯。
三、兩造不爭執之事實：
（一）被繼承人謝明哲於九十二年七月七日死亡，因被繼承人謝
      明哲係經國防部核准退除役官兵，由被告輔導之榮民，故
      依退除役官兵死亡無人繼承遺產管理辦法第四條之規定，
      被告為被繼承人謝明哲之遺產管理人，被繼承人謝明哲所
      遺之遺產及骨灰目前均由被告代為管理。
（二）被告目前所保管謝明哲之遺產為新台幣二萬元及謝明哲之
      骨灰一罈。
四、本件依兩造協議簡化爭點結果，應審究之爭點厥為：原告是
    否為謝明哲之子而為合法之繼承人。本院判斷如下：
（一）按遺產繼承人，除配偶外，依左列順序定之：一、直系血
      親卑親屬；二、父母；三、兄弟姊妹；四、祖父母；又按
      繼承人自繼承開始時，除本法另有規定外，承受被繼承人
      財產上之一切權利、義務。但權利、義務專屬於被繼承人
      本身者，不在此限，民法第一千一百三十八條、第一千一
      百四十八條分別定有明文。本件原告主張自己為被繼承人
      謝明哲之子，於九十四年七月四日經向本院聲明繼承表示
      ，經本院以九十四年聲繼字第十五號准予備查，固據原告
      提出本院九十四年七月八日嘉雲民清九四聲繼字第十五號
      函影本、財團法人海峽交流基金會（九三）中核字第○一
      ○八一五號影本、本院公證處九十一年度認字第○○四四
      三號認證書影本、原告與被繼承人謝明哲之合照影本、謝
      明哲之親筆書信影本二份為證。
（二）本院對於原告之聲明繼承固為准予備查之表示，惟准予備
      查乃屬於非訟之性質，並無確定私權之效力，故被告仍得
      主張原告並非謝明哲之繼承人，而拒絕交付謝明哲之遺產
      。
（三）本院將原告提出之謝明哲親筆書信（分為乙類鑑定資料）
      與被告提出之單身榮民親屬及權益交代表一紙（分為甲類
      鑑定資料）送往法務部調查局進行筆跡鑑定認甲類字跡與
      乙類字跡筆劃特徵相同，有該局九十六年二月二十七日調
      科貳字第○九六○○○八○五四○號函一紙附於本院卷第
      一百十九頁可證，謝明哲生前曾多次以原告之父為名，書
      寫信函致原告，且謝明哲於行政院國軍退除役官兵輔導委
      員會嘉義榮民服務處單身榮民親屬及權益交代表內記載原
      告為其兒子，要屬無疑，惟依謝明哲於七十八年一月間提
      出之中華民國台灣地區（大陸探親出入）境申請書之記載
      ，原告為其「姪」，而非兒子，又謝明哲於該次填具之台
      灣地區人民出境後轉往大陸探親登記表，被探人為戊○○
      ，與謝明哲之親屬關係欄位，並未填寫，故關於被繼承人
      謝明哲與原告之關係，被繼承人謝明哲生前填具之文書，
      顯有先後不一致之情形。
（四）又原告提出經財團法人海峽交流基金會（九三）中核字第
      ○一○八一五號驗證之（二○○三）南市證字第六一六七
      號親屬關係公證書內固載明謝明哲（男，一九二五年三月
      三十日出生，于二○○三年七月七日在台灣死亡，生前住
      台灣省嘉義縣水上鄉三和村八鄰新和庄三八號之三）的配
      偶和直系親屬共有父親謝用章、母親馮氏、妻子任維芬、
      兒子戊○○等人，惟上開公證書作成之依據為何，尚屬不
      得而知，又如何得確定戊○○與被繼承人謝明哲之關係，
      亦屬不詳，又對照謝明哲之戶籍謄本，固載明父為謝用章
      ，母為馮氏，惟無配偶之記載（見本院卷第四十八頁），
      且依謝明哲八十七年於本院之宣示書記載，謝明哲尚未結
      婚，現在台灣無配偶，子女（見本院卷第四十五至四十七
      頁），且依前開（二○○三）南市證字第六一六七號親屬
      關係公證書之記載，謝明哲之配偶任維芬係於一九九一年
      六月二十一日（即民國八十年六月二十一日）死亡，是於
      謝明哲於七十七、七十八年間至大陸探親時，任維芬應尚
      生存，惟謝明哲於七十七年一月間填具之中華民國台灣地
      區入出境申請書之記載，謝明哲於大陸地區之親友為兄弟
      謝明智，未見配偶及子女之記載，謝明哲於七十八年一月
      間提出之中華民國台灣地區（大陸探親出入）境申請書，
      亦無配偶及子女之記載，是被繼承人謝明哲於大陸地區是
      否有配偶及子女實屬有疑。
（五）又證人即謝明哲之鄰居丁○○雖到庭證稱：「（問：跟謝
      明哲是何關係？）小時候我們是鄰居，我們是保甲制度，
      謝明哲是我國小同學，他太太是我舅舅的女兒... 我三十
      年就離開大陸，戊○○是我離開大陸以後生的... 我回去
      大陸後，我表姐還在，她說那是他兒子，我表姐跟我說他
      是跟謝明哲生的... （問：謝明哲是否跟你說過戊○○是
      他兒子？）說過」，惟查，證人丁○○係於十年九月十五
      日出生，業經證人丁○○自承在卷，而依原告所提出之（
      二○○三）南市證字第六一六七號親屬關係公證書，任維
      芬係於一九二四年五月二日（即十三年五月二日生），任
      維芬之年齡應較丁○○為小，丁○○之證詞卻稱任維芬係
      其表姐，亦與事實不符，且依證人丁○○之證詞，僅得證
      明丁○○之表姐及謝明哲本人曾表示原告係謝明哲之子，
      證人丁○○並未目睹其表姐與被繼承人謝明哲同居生下戊○○之事實，自難憑證人丁○○之證詞，即認定戊○○確
      為謝明哲之子。
（六）又證人甲○○雖均到庭證稱本院卷附十九頁之照片係謝明
      哲與謝明哲之子，與二人曾在成都吃過飯（見本院卷第八
      八頁），確定證人上開事實乃因謝明哲之陳述，並無眼見
      科學上之根據。
（七）綜上所述，原告雖提出經財團法人海峽交流基金會（九三
      ）中核字第○一○八一五號驗證之（二○○三）南市證字
      第六一六七號親屬關係公證書證明自己係謝明哲之子，惟
      前開親屬公證書認定之依據為何，不得而知，尚難憑此即
      認定原告確係謝明哲之子，又原告雖提出與謝明哲之書信
      、謝明哲生前之代筆遺囑證明原告為謝明哲之子，惟依謝
      明哲於七十八年一月間提出之中華民國台灣地區（大陸探
      親出入）境申請書之記載，原告為其「姪」，而非兒子，
      既謝明哲之意思表示，有先後不一之狀況，亦難憑被繼承
      人謝明哲生前先後不一之意思表示，遽以認定原告為謝明
      哲之子，至於證人丁○○及甲○○之證詞，僅曾聽聞他人
      表示原告為被繼承人謝明哲之子，亦難憑此認定原告為被
      繼承人謝明哲之子，是原告請求確認原告對於被繼承人謝
      明哲之遺產繼承權存在，自屬無據，應予駁回。
五、本件事證已臻明確，兩造其餘攻擊防禦方法及所提未經援用
    之證據，經本院審酌後，認為均不足以影響本判決之結果，
    自無逐一詳予論駁之必要，併此敘明。
六、據上論結，本件原告之訴為無理由，依民事訴訟法第七十八
    條，判決如主文。
中　　華　　民　　國　　96　　年　　6　　月　26　　日
                  家事法庭法　官　康存真
以上正本係照原本作成
如對本判決上訴應於判決送達後20日內向本院提出上訴狀
中　　華　　民　　國　　96　　年　　6　　月　26　　日
                          書記官　李靜華
